【裁判字號】    91,訴,1300
【裁判日期】    920225
【裁判案由】    偽造有價證券等
【裁判全文】
臺灣臺南地方法院刑事判決                     九十一年度訴字第一三○○號
    公  訴  人  臺灣臺南地方法院檢察署檢察官
    被      告  甲○○
    選任辯護人  黃溫信
                徐美玉
                黃紹文
右列被告因偽造有價證券等案件，經檢察官提起公訴（九十一年度營偵字第一七九號
），本院判決如左：
    主  文
甲○○無罪。
    理  由
一、公訴意旨略以：甲○○於民國八十五年六月招募互助會，共計二十三會（起訴書
    犯罪事實誤為二十會），每會新台幣（下同）三萬元，並約定得標之會員應簽發
    本票交由活會會員收執，以擔保日後會款之給付。詎甲○○竟基於意圖為自己不
    法之所有，於八十六年十月間，明知會員「陳燕燕」並未投標，竟向其他互助會
    活會會員詐稱該期係由會員陳燕燕得標，致丙○○等活會會員誤信其言，將會款
    交予甲○○收受；甲○○再偽以「陳燕燕」之名義為發票人，簽發本票數張交付
    活會會員。嗣丙○○持上開甲○○偽造之票號THN0000000本票向陳燕燕提示，始
    查知上情，而認被告涉犯刑法第二百零一條第一項偽造有價證券罪、第三百三十
    九條第一項詐欺取財罪等罪嫌。
二、公訴意旨認被告涉有偽造有價證券罪及詐欺取財罪等罪嫌，係依告訴人丙○○、
    證人陳燕燕之證述，以及被告所交付發票人為「陳燕燕」之本票，其上之筆跡、
    圖樣、票號均與陳燕燕真正簽發之本票不同等情，為其論據。
三、訊據被告甲○○堅決否認犯罪，辯稱：發票人為「陳燕燕」、票號為一○五五六
    二號之本票是是乙○○拿給伊的，伊並不知道該本票是偽造的等語。
四、按犯罪事實，應依證據認定之，無證據不得推定其犯罪事實；又不能證明被告犯
    罪者，法院應諭知無罪之判決，刑事訴訟法第一百五十四條、第三百零一條第一
    項分別定有明文。又按告訴人或被害人之指訴，係以使被告受刑事追訴為目的，
    自不得作為有罪判決之唯一證據。又刑事訴訟上證明之資料，無論其為直接證據
    或間接證據，均須達於通常一般之人均不致於有所懷疑，而得確信其為真實之程
    度，始得據為有罪之認定，若其關於被告是否犯罪之證明未能達此程度，而有合
    理性懷疑之存在，致使無從形成有罪之確信，根據「罪證有疑，利於被告」之證
    據法則，即不得遽為不利被告之認定（最高法院七十六年度台上字第四九八六號
    判例意旨參照），其以情況證據（即間接證據）斷罪時，尤須基於該證據在直接
    關係上所可證明之他項情況事實，本乎推理作用足以確證被告有罪，方為合法，
    不得徒憑主觀上之推想，將一般經驗上有利被告之其他合理情況逕予排除，此觀
    諸最高法院三十二年度上字第六七號判例意旨亦甚明確。
五、經查：
（一）證人陳燕燕於偵查及審理中雖證稱：未簽發發票人為「陳燕燕」、票號ＴＨＮ
      0000000之本票，亦未授權任何人開這張本票等語，且該本票上之筆跡
      與陳燕燕之筆跡顯不相同（有系爭本票及陳燕燕本人簽發之票號二九二八九八
      號本票可稽），固可證明該本票並非陳燕燕簽發，但尚不足證明系爭本票即為
      被告所偽造。
（二）而證人乙○○於審理中證稱：「當時陳燕燕有參加被告的互助會，我於八十八
      年十月十日，這會是陳燕燕標到的，我就跟她借會，本票是我用她的名字開的
      ，因為那時她說要由我全權處理，她沒有說我可以用她的名字開本票，只是說
      我可以全權處理。一○五五六二的本票是我開的，我開完後把本票交給被告。
      」等語，堪信被告供稱：八十六年十月份之會係由陳燕燕抽籤得標，因乙○○
      借用得標會款，二人並告知伊，請伊就該會會款及簽發本票事宜直接與乙○○
      聯絡，故要收會款時，伊乃先去乙○○處收取本案系爭本票，再將系爭本票交
      付會員丙○○以收取會款，故系爭本票並非由伊偽造等語為真實。
（三）再被告為互助會之會首，依民法之規定其負有開標、收取會款、轉交會款之義
      務，其就得標會員交付之本票並無為實質查本票真正與否之義務，其善意信賴
      會員乙○○之說辭，不知本案本票乃經偽造而收下系爭本票，並再轉交給另一
      會員丙○○，所為既未施用詐術、亦無因而取財得利，亦難論以行使偽造有價
      證券罪及詐欺取財罪責。
六、綜上所述，該本票既係由乙○○簽發，被告與乙○○既無犯意之聯絡，被告所稱
    ，不知系爭本票為偽造、無偽造本票並行使及詐欺取財之犯行，亦屬可信，此外
    ，復查無其他積極證據足資證明被告確有偽造有價證券及詐欺取財犯行，揆諸前
    揭說明，犯罪尚屬不能證明，應為無罪之諭知。
七、至於證人乙○○稱該本票係由其簽發乙節，是否涉有偽造有價證券罪嫌，應由公
    訴人另行偵查，附此敘明。
據上論斷，應依刑事訴訟法第三百零一條第一項，判決如主文。
本案經檢察官王森榮到庭執行職務
中      華      民      國    九十二    年      二      月    二十五    日
  臺灣臺南地方法院刑事第六庭
                                  法  官 石家禎
右正本證明與原本無異。
如不服本判決應於送達後十日內向本院提出上訴狀。
                                  書記官 凌昇裕
中      華      民      國    九十二    年      二      月    二十五    日


司法院資訊處製作；財團法人民間司法改革基金會備份。
